ACORDAO-COMPLETO-2385837

ACÓRDÃO 14585/2019 ATA 44/2019 - PRIMEIRA CÂMARA

VISTOS, relatados e discutidos estes autos de tomada de contas especial instaurada pelo Ministério da Defesa (MD) , em razão da não aprovação da prestação de contas por impugnação parcial das despesas realizadas à conta do convênio 490/PCN/2013, celebrado com o município de Borba/AM tendo por objeto a "Construção de Centro de Convivência do Idoso".
ACORDAM os ministros do Tribunal de Contas da União, reunidos em sessão da 1ª Câmara, ante as razões expostas pelo relator, em:
9.1. rejeitar as alegações de defesa apresentadas pelo Sr. José Maria da Silva Maia;
9.2. julgar irregulares as contas do Sr. José Maria da Silva Maia, com fundamento no art. 16, III, "c", da Lei 8.443/1992, e condená-lo ao pagamento das quantias a seguir especificadas, atualizadas monetariamente e acrescidas de juros de mora, calculados a partir das datas especificadas até a data do efetivo recolhimento, fixando o prazo de 15 (quinze) dias, a contar da notificação, para que comprovem, perante o Tribunal (art. 214, III, "a", do RI/TCU) , o recolhimento da dívida aos cofres do Tesouro Nacional, na forma da legislação em vigor:
	Valor original (R$) 
	Data da ocorrência

	499.992,62
	5/10/2015

9.3. aplicar ao Sr. José Maria da Silva Maia, com fundamento no art. 57 da Lei 8.443/1992 c/c art. 267 do RI/TCU, multa no valor de R$ 120.000,00 (cento e vinte mil reais) , fixando prazo de 15 (quinze) dias, a contar da notificação, para que comprove, perante este Tribunal (art. 214, III, "a", do RI/TCU) , o recolhimento da dívida aos cofres do Tesouro Nacional, atualizada monetariamente desde a data do presente acórdão até a do efetivo recolhimento, se for paga após o vencimento, na forma da legislação em vigor; 
9.4. autorizar, desde logo, nos termos do art. 28, II, da Lei 8.443/1992, a cobrança judicial da dívida, caso não atendidas as notificações;
9.5. encaminhar cópia desta deliberação à Procuradoria da República no Estado do Amazonas, em cumprimento ao disposto no § 3º do art. 16 da Lei 8.443/1992.

Tomada de contas especial instaurada em razão da não aprovação da prestação de contas por impugnação parcial das despesas realizadas à conta de convênio, tendo por objeto a Construção de Centro de Convivência do Idoso.

Primeira Câmara

Município de Borba/AM.

3. Interessados/Responsáveis:
3.1. Responsável: José Maria da Silva Maia (XXX.882.672-XX).
3.2. Ministério da Defesa (MD).

13.1. Ministros presentes: Walton Alencar Rodrigues (Presidente) e Benjamin Zymler.
13.2. Ministros-Substitutos convocados: Augusto Sherman Cavalcanti e Marcos Bemquerer Costa.
13.3. Ministro-Substituto presente: Weder de Oliveira (Relator).

ACORDAO-COMPLETO-2433882

Acórdão 3901/2022 - Primeira Câmara

WEDER DE OLIVEIRA

Tratam os autos de processo de tomada de contas especial instaurada pelo Ministério da Defesa (MD) , em desfavor do Sr. José Maria da Silva Maia, ex-prefeito do município de Borba/AM (gestão 2013-2016) , em razão da não aprovação da prestação de contas por impugnação parcial das despesas realizadas à conta do convênio 490/PCN/2013[footnoteRef:2], celebrado com o referido ente municipal tendo por objeto a "Construção de Centro de Convivência do Idoso", com vigência estipulada para o período de 7/11/2013 a 4/10/2016[footnoteRef:3]. [2:  Peça 1, p. 48-60.]  [3:  Peça 1, p. 98.] 
O auditor instrutor da Secex-TCE elaborou instrução dos autos, a qual reproduzo abaixo, com os ajustes de forma pertinentes[footnoteRef:4]: [4:  Peças 16-18.] 
" (...) 
HISTÓRICO
2. O convênio foi celebrado em 7/11/2013, sendo previstos recursos no valor de R$ 1.050.000,00 para a execução do objeto, dos quais R$ 1.000.000,00 seriam provenientes do Orçamento Geral da União e R$ 50.000,00 corresponderiam à contrapartida do município. A União liberou a primeira parcela, no valor de R$ 500.000,00, conforme OB 201508800124, de 5/10/2015 (peça 1, p. 97) .
3. A convenente celebrou em 6/3/2015 o contrato 2/2015, com a empresa Siga Construtora Ltda. -EPP, CNPJ 14.666.009/0001-40, no valor de R$ 1.049.465,43 (peça 1, p. 71-82) , para a qual foram pagos os seguintes valores (peça 1, p. 90) :
	Nota Fiscal
	Data pagamento
	Valor

	19
	14/4/2015
	49.820,66

	73
	30/10/2015
	300.576,73

	96
	9/3/2016
	52.334,89

	104
	8/4/2016
	147.259,97

	Valor total pago
	549.992,25

4. À peça 2, p. 10-12, consta o parecer 370/SG/DPCN/Diaf/Coaf/MD, de 2/6/2016, sobre a prestação de contas da primeira parcela do convênio 490/PCN/2013, elaborada pelo analista da divisão financeira do DPCN, que constatou 'sob a ótica da análise financeira, não está apta à liberação da segunda parcela', no valor de R$ 500.000,00.
5. À peça 2, p. 14-16, consta o parecer 107/SG/DPCN/Dieng/MD, de 11/7/2016, elaborada pelo engenheiro civil da equipe técnica do DPCN, na condição de 'parecer técnico não favorável à liberação da segunda parcela', na qual atestou que não foi comprovada a correta aplicação da primeira parcela do recurso recebido.
5.1. O parecer supra mencionou as seguintes impropriedades, as quais foram o motivo do parecer não favorável à liberação da segunda parcela:
'No boletim de medição deverá conter os seguintes dados: data de sua elaboração, período a que se refere, rubricado e identificado pelos engenheiros representantes das partes, fiscalização e execução, dentre outros;
Inserir relatório fotográfico 'robusto' que atesta a condução dos serviços, desde o seu início, de forma que este técnico possa confrontá-lo com os respectivos boletins de medição. Alerta-se que o mesmo deverá ter quantidade suficiente, de forma que possibilite a este técnico visualizar que os serviços mensurados nos respectivos boletins de medição foram, de fato, executados;
Justificar, de forma convincente e comprobatória, o que motivou o descompasso entre a condução dos serviços e o prazo estabelecido no cronograma físico-financeiro aprovado, utilizando-se de parecer técnico elaborado pelos engenheiros envolvidos na obra, folhas do diário de obra, fotos, dentre outros.'
6. À peça 2, p. 21-53, constam as medidas judiciais (notícia-crime e ação civil pública)  adotadas pela prefeitura municipal de Borba/AM em face do Sr. José Maria da Silva Maia, ex-prefeito municipal de Borba/AM, informada por meio de carta ao Departamento de Programa Calha Norte, com relação às impropriedades encontradas atinentes ao objeto do convênio 490/PCN/2013.
7. À peça 2, p. 54-66, consta o laudo de vistoria do convênio 490/PCN/2013, de 31/7/2017, juntamente com fotografias do local e planilha com cálculo da parcela executada, no qual a equipe técnica do DPCN - MD concluiu que a parcela executada do objeto correspondia a 44,54% do valor previsto, e que a mesma não possuía serventia.
8. À peça 2, p. 67-69, consta o parecer 822/SG/DPCN/Diaf/Coaf/MD, de 31/7/2017, da análise financeira de prestação de contas do convênio 490/PCN/2013, no qual a Coordenação de Análise Financeira do DPCN constatou, sob a ótica financeira, que o quantitativo do dano ao erário é no valor de R$ 499.997,95, tendo em vista que o objeto não foi executado em sua totalidade, não tendo serventia, resultante da vistoria in loco, que corroborou o entendimento técnico-financeiro, trazendo o seguinte:
'DO PARECER TÉCNICO
A análise, sob aspecto técnico, executada pela Divisão de Engenharia do Departamento do Programa Calha Norte consubstanciado no laudo de vistoria datado em 31/7/2017, quantificou que a parcela executada do objeto corresponde a 44,54% do valor contratado, como também concluiu que a parcela não possui serventia para as finalidades propostas no termo de convênio.
DO PARECER FINANCEIRO
Diante o exposto no 'parecer técnico' apresentado pela equipe de engenharia não há outra medida a ser requerida que não seja a solicitação de devolução integral dos recursos financeiros repassados pelo concedente, os quais foram empregados no pagamento do contrato à empresa executora da obra. Assim, obedecendo a proporcionalidade pactuada no termo de convênio (90,91 % ao concedente e 9,09% ao convenente) o valor a ser restituído ao concedente será de R$ 499.997,95, o qual deve ser corrigido a contar da data do pagamento das notas fiscais sob os números 19, 73, 96 e 104.
9. À peça 2, p. 75 e 78, constam cópias do ofício 15554/Coaf/Diaf/DPCN/SG-MD, de 2/8/2017 e aviso de recebimento, no qual o DPCN notificou o Sr. José Maria da Silva Maia, ex-prefeito municipal de Borba/AM, acerca da devolução do valor referente à parcela não executada do objeto do convênio, no valor corrigido de R$ 602.464,96 (seiscentos e dois mil, quatrocentos e sessenta e quatro reais e noventa e seis centavos) , constantes no parecer da prestação de contas 822/SG/DPCN/Diaf/Coaf/MD, de 31/7/2017.
10. Isso posto, foi elaborado o relatório de TCE de peça 2, p. 88-94, imputando responsabilidade ao Sr. José Maria da Silva Maia, CPF XXX.882.672-XX (2013-2016) , ex-prefeito de Borba/AM, pelo débito total dos recursos repassados deduzido de R$ 7,38, no valor de R$ 499.992,62, na data original de 14/4/2015, data do pagamento da primeira nota fiscal, em razão da execução parcial do objeto em que este não apresenta funcionalidade.
11. O relatório da Ciset consta da peça 2, p. 96-97. O certificado de auditoria consta da peça 2, p. 98 e o pronunciamento ministerial consta da peça 2, p. 100, ambos peça irregularidade nas contas.
12. Na primeira intervenção desta unidade técnica, instrução inicial de peça 5, foi proposto, com anuência do secretário, a citação do responsável pela seguinte irregularidade:
Irregularidade: ausência de funcionalidade do objeto do convênio 490/PCN/2013, celebrado com a prefeitura municipal de Borba/AM, tendo por objeto a 'Construção de Centro de Convivência do Idoso', sem aproveitamento útil da parcela executada, por motivo de inexecução parcial, observando-se a rejeição da prestação de contas da primeira parcela dos recursos liberados, com consequente não liberação da segunda parcela prevista.
Conduta: deixar de tomar as providências necessárias à conclusão de obra ou dos serviços pactuados objeto do convênio 490/PCN/2013, celebrado com a prefeitura municipal de Borba/AM, tendo por objeto a 'Construção de Centro de Convivência do Idoso', restando imprestável a parcela executada, seja por ter ficado a obra inacabada, seja porque os serviços executados não foram suficientes para obter o atingimento dos objetivos acordados.
Dispositivo violado:
Constituição Federal, art. 70, § único; Decreto Lei 200/1967, art. 93; Decreto Lei 93872/1986, art. 66.
Débito:
	Data
	Valor

	5/10/2015
	499.992,62

13. O responsável, Sr. José Maria da Silva Maia, foi citado por meio do Ofício 3892 (peça 9) , AR em 1/7/2019 (peça 10) , apresentando as alegações de defesa anexadas à peça 14.
EXAME TÉCNICO
ALEGAÇÕES DE DEFESA APRESENTADAS (peça 14) 
Argumento
14. Informa que 'recebeu somente o valor da primeira parcela do presente convênio, sendo na época disponibilizado e liberado pelo ministério, para a execução inicial das ações previstas, a quantia de R$ 500.000,00 (quinhentos mil reais) , em 5/10/2015'.
14.1. Aduz que 'a sua prestação de contas somente não fora enviada e, consequentemente aprovada pelo órgão convenente, por dois motivos, sendo o primeiro, término do mandato do interessado, que se deu em 31/12/2016, ainda, pelo triste e prejudicial desinteresse do prefeito sucessor em reunir a documentação e prestar contas dos recursos da primeira parcela, bem como solicitar ao ministério liberação da segunda parcela para possibilitar continuidade da obra'.
14.2. Destaca 'que na época da fiscalização in loco dos representantes do Ministério da Defesa, não houve ciência do interessado, que na época inclusive ocupava o cargo de prefeito, prejudicando assim a análise da vistoria'.
14.3. Alega que 'aplicou os recursos públicos federais corretamente, só não teve sua prestação de contas aprovada por conta do término do seu mandato, contudo disponibilizando nos arquivos municipais todos documentos ligados aos gastos, diferentemente do prefeito sucessor, que não agiu com lealdade e deixou de prestar contas, para possibilitar receber a segunda parcela do convênio, resultando em descontinuidade na obra, conforme constante nos autos'.
14.4. Finaliza asseverando que 'a verdadeira responsabilidade pela não comprovação da boa e regular aplicação dos recursos públicos deve ser única e totalmente direcionada ao prefeito sucessor, em razão da sua péssima conduta desleal de gestor municipal, que por questões políticas e visando prejudicar o interessado, deixou de prestar contas e, consequentemente, de dar plena continuidade na obra'.
Análise
15. Causa estranheza essa argumentação do defendente no sentido de que não teve tempo de prestar contas durante seu mandato e que esta caberia ao prefeito sucessor.
15.1. O motivo da TCE foi a não aprovação da prestação de contas da primeira parcela apresentadas pelo defendente com consequente não liberação da segunda parcela pelo concedente. Portanto, o responsável apresentou contas da primeira parcela, só que estas não foram aprovadas pelo ministério e o gestor não adotou as providências para solucionar as pendências levantadas no parecer 107/SG/DPCN/Dieng/MD, de 11/7/2016 (peça 2, p. 14-16) que levaram à não aprovação da prestação de contas da primeira parcela, as quais estão reproduzidas no subitem 5.1 desta instrução, e o parecer 370/SG/DPCN/Diaf/Coaf/MD, de 2/6/2016 (peça 2, p. 10-12) .
15.2. Importa destacar que foi a falta de providências do responsável durante seu mandato em sanar as irregularidades reproduzidas no subitem 5.1 desta instrução que provocaram a não liberação da segunda parcela do convênio e, por consequência, levando a não conclusão das obras. 
15.2. Dessa forma, uma vez que não se trata de omissão na prestação de contas, mas sim de sua reprovação, devem ser rejeitadas as alegações de defesa quanto a esse argumento.
Argumento
16. Reclama que 'se sente extremamente injustiçado pelo direcionamento de responsabilidade por eventuais irregularidades na execução do convênio 490/PCN/2013, com errônea, injusta e totalmente incabível imputação de suposta não comprovação da boa e regular aplicação dos recursos concernentes à primeira parcela do citado convênio'.
16.1. A seguir, volta a alegar que 'deve ser condenado o prefeito sucessor, Sr. Simão Peixoto Lima, verdadeiro culpado pela não prestação de contas da primeira parcela e não continuidade da obra'.
16.2. Assevera 'que no período (2013 a 2016) em que este interessado esteve sob o comando da prefeitura municipal de Borba/AM, toda e qualquer celebração de termos de compromissos, contratos em geral, convênios, dentre outras formas de acordo com os Poderes Públicos Estadual e/ou Federal, com vistas a desenvolver o bem-estar da população, foram devidamente aplicados conforme previsão contratual, com execução e prestação de contas em adstrita legalidade'.
16.3. Ocasionalmente, prossegue, 'por questões e situações alheias à sua vontade, como ocorreu no caso em discussão, surgiram impropriedades nas ações que faziam parte da execução da primeira parcela do convênio em análise, ora liberada pelo Ministério da Defesa. No mais, cabe informar até mesmo que as ditas ações estavam pré-determinadas no plano de trabalho deixado pelo interessado na sede da prefeitura juntamente com a documentação que comprovava os gastos, mas o referido gestor e atual prefeito, em vez de prestar contas para possibilitar liberação da segunda parcela, para plena continuidade da obra, se eximiu e agiu com deslealdade objetivando prejudicar o interessado'.
16.4. Argumenta que 'no que pertence ao dever de prestar contas, vale ressaltar que este interessado, agindo de boa-fé e com primazia aos princípios da moralidade administrativa, eficiência e legalidade, procedeu com a devida organização dos documentos relacionados à primeira parcela do convênio em análise, deixando-os em arquivos na sede da prefeitura municipal de Borba/AM'.
16.5. À peça 14, p. 7-8, faz mais algumas alegações, mas todas no sentido que a prestação de contas caberia ao prefeito sucessor e que este não o fez por questões políticas.
16.6. Aduz que 'não houve intenção alguma por parte deste interessado para dar causa ao abandono da obra em comento, pelo contrário, o interessado quando na condição de prefeito, nos anos de 2013 a 2016, procedeu conforme o previsto, de modo a aplicar os recursos públicos recebidos na primeira parcela corretamente'.
16.7. Frisa-se, alega, 'que este interessado, Sr. José Maria da Silva Maia, ora prefeito municipal de Borba/AM entre os anos de 2013-2016, deixou arquivado todos documentos relacionados aos gastos do valor liberado pelo ministério, no que tange a primeira parcela'.
16.8. Finaliza asseverando que 'tal situação deverá ser resolvida de imediato por esta Corte de Contas de modo a responsabilizar o mencionado prefeito sucessor, como responsável solidário pela não continuidade da obra e ausência de prestação de contas dos valores recebidos por meio da primeira parcela do convênio em tese'.
Análise
17. Em síntese, a exemplo do argumento anterior, novamente traz alegações no sentido de que teria aplicado corretamente os recursos da primeira parcela e cuja prestação de contas caberia ao prefeito sucessor. Entretanto, tal correção na aplicação dos recursos não fora comprovada, uma vez que a prestação de contas da primeira parcela foi apresentada e rejeitada pelo concedente, conforme parecer 107/DPCN, de 11/7/2016 (peça 2, p. 14-16) e o parecer 370/DPCN, de 2/6/2016 (peça 2, p. 10-12) .
17.1. Conforme já analisado no item e subitens 15, a irregularidade não se trata de omissão na prestação de contas da primeira parcela, mas sim de sua rejeição pelo concedente em virtude das pendências elencadas no parecer 107/SG/DPCN/Dieng/MD, de 11/7/2016 (item 5 e subitem desta instrução) . Ademais, cumpre lembrar que no texto da irregularidade componente da citação está claro que se trata de rejeição de prestação de contas da primeira parcela pelo concedente.
17.2. Ademais, o supramencionado parecer data de 11/7/2016, de modo que o responsável teve o restante da sua gestão (até 31/12/2016) para resolver as pendências, mas não o fez. Agora tenta atribuir essa responsabilidade ao prefeito sucessor por uma suposta omissão na prestação de contas, todavia, essas já haviam sido apresentadas pelo responsável, mas não lograram êxito em serem aprovadas.
17.3. O resultado de tudo isto é o desperdício de recursos resultante de obra inacabada e imprestável para utilização pela população.
17.4. Dessa forma, devem ser rejeitadas as alegações de defesa quanto a esse argumento.
PRESCRIÇÃO DA PRETENSÃO PUNITIVA
18. Vale ressaltar que a pretensão punitiva, conforme Acórdão 1441/2016-TCU-Plenário, relator ministro Benjamin Zymler, que uniformizou a jurisprudência acerca dessa questão, subordinase ao prazo geral de prescrição indicado no art. 205, do Código Civil, que é de dez anos, contado da data de ocorrência da irregularidade sancionada, nos termos do art. 189, do Código Civil, sendo este prazo interrompido pelo ato que ordenar a citação, a audiência ou a oitiva do responsável.
19. No caso em exame, não ocorreu a prescrição, uma vez que a irregularidade sancionada ocorreu em 5/10/2015, e o ato de ordenação da citação ocorreu em 4/6/2019.
20. Os argumentos de defesa tampouco lograram afastar o débito imputado ao responsável. Ademais, inexistem nos autos elementos que demonstrem sua boa-fé ou a ocorrência de outros excludentes de culpabilidade. Desse modo, suas contas devem, desde logo, ser julgadas irregulares, nos termos do art. 202, § 6º, do RI/TCU, procedendo-se à sua condenação em débito e à aplicação da multa prevista no art. 57 da Lei 8.443/1992.
CONCLUSÃO
21. Diante do relatado nos tópicos precedentes, devem ser rejeitadas as alegações de defesa apresentadas, devendo as contas do Sr. José Maria da Silva Maia, CPF XXX.882.672-XX, ex-prefeito do município de Borba/AM, gestão 2013 a 2016 sejam julgadas irregulares e que o responsável seja condenado em débito, bem como que lhe seja aplicada a multa prevista no art. 57, da Lei 8.443/1992.
22. Por derradeiro, informa-se a existência do processo TC Processo 036.876/2018-6 em tramitação no Tribunal em que o Sr. José Maria da Silva Maia está arrolado como responsável.
PROPOSTA DE ENCAMINHAMENTO
23. Diante do exposto, submetem-se os autos à consideração superior, propondo:
a) rejeitar as alegações de defesa apresentadas pelo Sr. José Maria da Silva Maia, CPF XXX.882.672-XX;
 b) julgar irregulares as contas do Sr. José Maria da Silva Maia, CPF XXX.882.672-XX, ex-prefeito do município de Borba/AM, gestão 2013 a 2016, com fundamento nos arts. 1º, I, 16, III, 'c', 19, caput, e 23, III, da Lei 8.443/1992, c/c os arts. 1º, I, 209, III, 210 e 214, III, do RI/TCU, condenando-o ao pagamento da importância a seguir especificada e fixando-lhe o prazo de 15 dias, para que comprove, perante este Tribunal, em respeito art. 214, III, 'a', do RI/TCU, o recolhimento da dívida aos cofres do Fundo Nacional de Desenvolvimento da Educação, atualizada monetariamente e acrescida de juros de mora, calculados a partir da data indicada até a data do efetivo recolhimento e com o abatimento de valores acaso já satisfeitos, nos termos da legislação vigente:
	Data
	Valor

	5/10/2015
	499.992,62

c) aplicar, com fundamento no art. 57, da Lei 8.443/1992, c/c o art. 267, do RI/TCU, multa ao Sr. José Maria da Silva Maia, CPF XXX.882.672-XX, ex-prefeito do município de Borba/AM, gestão 2013 a 2016, fixando o prazo de 15 dias, a partir da notificação, para que, nos termos do art. 214, III, 'a', do RI/TCU, comprove, perante este Tribunal, o recolhimento, aos cofres do Tesouro Nacional, do valor atualizado monetariamente desde a data do acórdão que vier a ser proferido até a data do efetivo recolhimento, se for pago após o vencimento, na forma da legislação em vigor;
d) autorizar, desde logo, a cobrança judicial das dívidas, nos termos do art. 28, II, da Lei 8.443/1992, c/c o art. 219, II, do RI/TCU, caso não atendida a notificação;
e) autorizar, desde logo, caso requerido, com fundamento no art. 26, da Lei 8.443/1992, c/c o art. 217, do RI/TCU, caso seja do interesse da responsável, o parcelamento da dívida em até 36 (trinta e seis) parcelas, incidindo sobre cada uma, os encargos legais devidos, sem prejuízo de alertá-lo de que, caso opte por essa forma de pagamento, a falta de comprovação do recolhimento de qualquer parcela implicará o vencimento antecipado do saldo devedor, nos termos do art. 26, parágrafo único, da Lei 8.443/1992, c/c o art. 217, §2º, do RI/TCU.
f) encaminhar cópia da deliberação à Procuradoria da República no do Amazonas, nos termos do § 3º do art. 16 da Lei 8.443/1992 c/c o § 7º do art. 209 do RI/TCU, para adoção das medidas cabíveis; e comunicar-lhe que o relatório e o voto que a fundamentarem podem ser acessados por meio do endereço eletrônico www.tcu.gov.br/acordaos e que, caso haja interesse, o Tribunal pode enviar-lhe cópia desses documentos sem qualquer custo;
g) enviar cópia da deliberação ao Ministério da Defesa e ao responsável, comunicando-lhes que o relatório e o voto que a fundamentarem podem ser acessados por meio do endereço eletrônico www.tcu.gov.br/acordaos e que, caso haja interesse, o Tribunal pode enviar-lhes cópia desses documentos sem qualquer custo."
O MP/TCU, representado pelo procurador Sérgio Ricardo Costa Caribé, manifestou-se conforme a seguir[footnoteRef:5]: [5:  Peça 19.] 
" (...) 
5. Registro, inicialmente, que a prestação de contas referente à primeira parcela de recursos encaminhada pelo Sr. José Maria da Silva Maia não reuniu todos os elementos necessários à sua aprovação, consoante pareceres técnicos emitidos pelas áreas responsáveis do MD, especialmente os pareceres 370/SG/DPCN/Diaf/Coaf/MD e 107/SG/DPCN/Dieng/MD (peça 2, p. 10-16) .
6. Quanto à execução física do objeto do convênio, diversas irregularidades também foram cometidas pelo responsável. No âmbito de vistoria in loco realizada nas obras executadas com os recursos federais - consubstanciada no Laudo de Vistoria do convênio 490/PCN/2013, realizada com o objetivo de 'atestar a execução do objeto do convênio e quantificar a parcela financeira relativa aos serviços executados' (peça 2, p. 54-66) - a equipe responsável identificou os seguintes problemas na fração de obra executada:
a) a obra encontrava-se totalmente paralisada e abandonada;
b) a área externa às edificações e a área interna da quadra coberta estavam sendo utilizadas como canteiro/depósito de outras obras;
c) a área interna de um dos prédios do Centro do Idoso e a área externa às edificações se encontravam tomadas por vegetação;
d) não foram executados os serviços de instalação da subestação aérea previstos; e
e) diversos serviços foram executados somente parcialmente.
7. Em razão das diversas falhas verificadas, assim como da paralisação e do abandono das obras, a equipe de vistoria concluiu que, a despeito de ter ocorrido execução física parcial do objeto, no patamar de 44,54% do que foi acordado, a parcela de obra construída não possuía qualquer serventia para a finalidade prevista no convênio. Por conseguinte, no Parecer 822/SG/DPCN/Diaf/Coaf/MD, o órgão concedente decidiu solicitar a 'devolução integral dos recursos financeiros repassados' ao município de Borba/AM (peça 2, p. 67-69) .
8. Em suas alegações de defesa, o Sr. José Maria da Silva Maia não apresentou qualquer elemento capaz de afastar a responsabilidade que lhe foi atribuída. Não obstante tenha sido citado em razão da 'ausência de funcionalidade do objeto do convênio 490/PCN/2013' (peça 9) , em síntese, o responsável limitou-se a argumentar que competiria a seu sucessor apresentar a prestação de contas da primeira parcela do convênio, assim como solicitar ao MD a liberação da segunda parcela, de modo a possibilitar a continuidade da obra.
9. Esse argumento não merece prosperar. Os recursos referentes à primeira parcela foram integralmente aplicados ainda na gestão do Sr. José Maria da Silva Maia. Ademais, conforme ressaltou a unidade instrutiva, foi o próprio responsável quem encaminhou a respectiva prestação de contas, a qual foi reprovada pelo MD em julho de 2016, igualmente dentro do período em que esteve à frente da administração municipal. 
10. Dessa forma, a responsabilização do prefeito sucessor alegada pelo Sr. José Maria da Silva não procede, sobretudo se considerarmos que o referido gestor ajuizou ação civil pública com relação às irregularidades identificadas na execução do convênio em análise, tendo adotado, portanto, as 'medidas legais visando ao resguardo do patrimônio público', nos termos da Súmula TCU 230.
11. Por não existirem, nos autos, documentos aptos a afastar as irregularidades averiguadas, bem como por não terem sido identificados elementos capazes de atestar a boa-fé ou outros excludentes de culpabilidade na conduta do responsável, compete ao Tribunal se manifestar, desde logo, quanto ao mérito das presentes contas, consoante previsto no art. 202, § 6º, do RI/TCU.
12. Diante do exposto, este membro do Ministério Público de Contas manifesta-se de acordo com a proposta de encaminhamento formulada pela unidade técnica." (os destaques constam do texto original) 
É o relatório.

Eurismar Matos da Silva (9221/OAB-AM) e outros, representando José Maria da Silva Maia.

Procurador Sérgio Ricardo Costa Caribé.

TOMADA DE CONTAS ESPECIAL. MINISTÉRIO DA DEFESA. CONVÊNIO. CONSTRUÇÃO DE CENTRO DE CONVIVÊNCIA DO IDOSO. EXECUÇÃO PARCIAL. PARCELA IMPRESTÁVEL. CITAÇÃO DO EX-PREFEITO. REJEIÇÃO DAS ALEGAÇÕES DE DEFESA. CONTAS IRREGULARES. DÉBITO. MULTA.

TOMADA DE CONTAS ESPECIAL (TCE)

Secretaria de Controle Externo de Tomada de Contas Especial (Secex-TCE).

Tratam os autos de processo de tomada de contas especial instaurada pelo Ministério da Defesa (MD) em desfavor do Sr. José Maria da Silva Maia, ex-prefeito do município de Borba/AM (gestão 2013-2016) , em razão da não aprovação da prestação de contas, por impugnação parcial das despesas realizadas à conta do convênio 490/PCN/2013 (Siconv 786429/2013) [footnoteRef:2], celebrado entre o ministério e o referido ente municipal, tendo por objeto a "Construção de Centro de Convivência do Idoso". [2:  Peça 1, p. 48-60.] 
Os recursos financeiros para a execução do convênio foram fixados em R$ 1.050.000,00, sendo R$ 1.000.000,00 referentes a recursos federais e R$ 50.000,00 relativos à contrapartida do convenente. Dos recursos federais, foi liberada a primeira parcela, no valor de R$ 500.000,00, mediante ordem bancária emitida em 5/10/2015[footnoteRef:3]. [3:  Peça 1, p. 97.] 
O ajuste teve vigência entre 7/11/2013 a 4/10/2016[footnoteRef:4]. [4:  Peça 1, p. 98.] 
As análises realizadas pelo concedente acerca da prestação de contas da primeira parcela concluíram que não houve correta aplicação dos recursos e pela não liberação da segunda parcela[footnoteRef:5]. A análise técnico-financeira concluiu que a parcela executada não possuía serventia, e, consequentemente, pela ocorrência de dano ao erário no valor de R$ 499.997,95, deduzidos R$ 7,38, que tiveram sua prestação de contas aprovada[footnoteRef:6]. [5:  Vide parecer 370/SG/DPCN/DIAF/Coaf/MD, de 2/6/2016 (peça 2, p. 10-12) , parecer 107/SG/DPCN/Dieng/MD, de 11/7/2016 (peça 2, p. 14-16) .]  [6:  Laudo de vistoria do convênio 490/PCN/2013 (peça 2, p. 54-66) , parecer 822/SG/DPCN/Diaf/Coaf/MD, de 31/7/2017 (peça 2, p. 67-69) e parecer 1172/SG/DPCN/DIAF/COAF/MD, de 17/10/2017 (peça 2, p. 79-80) .] 
Sendo assim, a responsabilidade foi imputada ao Sr. José Maria da Silva Maia, o qual permaneceu silente na fase interna da tomada de contas especial[footnoteRef:7]. [7:  Relatório de tomada de contas especial 10/2018 (peça 2, p. 88-94) .] 
O órgão de controle interno corroborou o entendimento do tomador de contas especial[footnoteRef:8]. [8:  Peça 2, p. 96-100.] 
No âmbito do Tribunal, realizada a citação, o responsável apresentou alegações de defesa, as quais foram rejeitadas pela unidade instrutiva, que propõe sejam as contas julgadas irregulares as suas contas, com a imputação de débito e a cominação da multa prevista no art. 57 da Lei 8.443/1992[footnoteRef:9]. [9:  Peças 16-18.] 
O MP/TCU, representado neste processo pelo procurador Sérgio Ricardo Costa Caribé, acompanhou, no mérito, a proposta da unidade instrutiva[footnoteRef:10]. [10:  Peça 19.] 
II
Adoto como razões de decidir, na essência, a instrução da Secex-TCE, que contou com a anuência do Ministério Público de Contas.
Com efeito, não existem nos autos elementos que permitam elidir a responsabilidade do Sr. José Maria da Silva Maia pelas irregularidades verificadas na prestação de contas dos recursos em questão.
Conforme instrução preliminar, a unidade instrutiva apontou que restou evidenciada nos autos a falta de funcionalidade da parcela executada, seja por ter ficado a obra inacabada, seja porque os serviços executados não foram suficientes para obter o atingimento dos objetivos acordados.
Ademais, consoante assinalado pelo MP/TCU, os recursos referentes à primeira parcela foram integralmente aplicados na gestão do Sr. José Maria da Silva Maia, o qual também foi o responsável pelo encaminhamento da prestação de contas, reprovada pelo concedente em julho de 2016, ainda no período em que o ex-prefeito estava à frente da administração municipal.
Assim, devem ser rejeitadas as alegações de defesa apresentadas, com o julgamento pela irregularidade de suas contas, condenando-o em débito.
Cabe retificar, apenas, o cofre credor do referido débito. A unidade instrutiva apontou o Fundo Nacional de Desenvolvimento da Educação. No entanto, trata-se de recursos oriundos do Tesouro Nacional[footnoteRef:11], o qual deve, portanto, ser apontado como cofre credor do débito. [11:  Peça 1, p. 52.] 
Por fim, considerando o entendimento firmado por meio do Acórdão 1441/2016-TCU-Plenário, não ocorreu a prescrição da pretensão punitiva no presente caso. Dessa forma, em razão da gravidade da infração em questão, cabe a aplicação da multa prevista no art. 57 da Lei 8.443/1992, em valor proporcional ao dano.
***
Ante o exposto, manifesto-me pela aprovação do acordão que ora submeto à apreciação desse Colegiado.
TCU, Sala das Sessões Ministro Luciano Brandão Alves de Souza, em 3 de dezembro de 2019.
Weder de Oliveira
Relator